【裁判字號】    98,毒抗,152
【裁判日期】    980610
【裁判案由】    毒品危害防制條例
【裁判全文】
臺灣高等法院刑事裁定                 98年度毒抗字第152號
抗  告  人  臺灣桃園地方法院檢察署檢察官
被      告  甲○○
上列抗告人因被告違反毒品危害防制條例案件，不服臺灣桃園地
方法院98年度毒聲字第257號，民國98年3月25日裁定（聲請案號
：臺灣桃園地方法院檢察署98年度毒偵緝字第43號），提起抗告
，本院裁定如下：
    主  文
抗告駁回。
    理  由
一、原裁定意旨略以：被告曾因施用毒品案件，經原審法院以87
    年度毒聲字第858號裁定送觀察、勒戒（觀察勒戒期間：自
    87年7月13日起自同年月30日止）後，認無繼續施用毒品傾
    向，由台灣桃園地方法院檢察署檢察官以87年度偵字第1038
    5號為不起訴處分確定。復因施用毒品案件，經原審地方法
    院以87年度毒聲字第2470號裁定送觀察、勒戒（觀察勒戒期
    間：自87年10月28日起自同年11月20日止）後，認無繼續施
    用毒品傾向，經台灣桃園地方法院檢察署檢察官以87年度偵
    字第16289號為不起訴處分確定，其再因施用毒品案件，經
    原審法院以88年度毒聲字第4934號裁定令入戒治處所施以強
    制戒治1年，嗣後由原審法院以89年度少護更尋字第1號裁定
    停止戒治，所餘戒治期間付保護管束，並於90年10月11 日
    保護管束期滿未經撤銷視為強制戒治執行完畢，其所犯施用
    第二級毒品部分，則由原審法院以88年度易字第2313號判決
    判處刑有期徒刑4月確定，並與另犯傷害罪所處有期徒刑7
    月部分接續執行，於90年6月30日縮短刑期執行完畢等情，
    有本院被告前案紀錄表一份在卷可稽，是被告於第一次觀察
    、勒戒執行完畢5年內，已曾因再次施用毒品案件，受再次
    觀察、勒戒，復因第三次施用毒品案件，除經施以強制戒治
    之治療程序，並另判處有期徒刑4月確定在案等情，是被告
    既曾於第一、二次觀察、勒戒執行完畢後，「5年內再犯」
    施用毒品案件，且經檢察官起訴，並由法院予以判決處罰，
    其復於97年3月19日下午3時40分許為警採尿時起回溯26小時
    ，在台灣某不詳地點，施用第一級毒品海洛因一次，又於同
    年月15日晚間8時許，在其位於桃園縣新屋鄉頭洲村青草坡
    10之3號住處，施用第二級毒品安非他命一次，則其本次為
    第4次犯施用第一級毒品及第二級毒品安非他命犯行，即非
    屬毒品危害防制條例第20條第3項所規定之「5年後再犯」之
    情形，應依法追訴處罰，而無再為觀察、勒戒或戒治程序，
    聲請人之聲請，應予駁回等語。
二、抗告意旨略以：（一）毒品危害防制條例於民國92年7月9日
    修正公布，自93年1月9日施行，其中第20條、第23條將施用
    毒品之刑事處遇程序，區分為『初犯』及『5年內再犯』、
    『5 年後再犯』。其立法理由闡明：『初犯』，經觀察、勒
    戒或強制戒治後，應為不起訴處分或不付審理之裁定；經觀
    察、勒戒或強制戒治執行完畢釋放後，『五年內再犯』者，
    因其再犯率甚高，原實施之觀察、勒戒及強制戒治既已無法
    收其實效，爰依法追訴或裁定交付審理。顯見上開毒品危害
    防制條例之規定，係以5年期間觀察被告戒斷期間之基準，
    倘『5年後再犯』者，前所實施之觀察、勒戒或強制戒治已
    足以遮斷其施用毒品之毒癮，為期自新及協助其斷除毒癮，
    仍適用『初犯』規定。（二）最高法院95年第7次刑事庭會
    議決議復認，倘被告於5年內已再犯，經依法追訴處罰，縱
    其第3次（或第3次以上）再度施用毒品之時間，在初犯經觀
    察、勒戒或強制戒治執行完畢釋放5年以後，已不合於『5年
    後再犯』之規定，且因已於『5年內再犯』，顯見其再犯率
    甚高，原實施觀察、勒戒或強制戒治，已無法收其實效，即
    應依該條例第10條處罰。細繹上開決議之見解，僅闡釋初次
    觀察勒戒後，距第3次所犯相隔5年以上，且於『5年內再犯
    』，即應依該條例第10條處罰，惟對第2次犯行與第3次犯行
    間是否限於5年內再犯之情形？該解釋闡釋未明，然參酌上
    開毒品危害防制條例之立法目的，既以5年做為戒斷期間之
    基準，倘於5年內未再犯者，即應認足以遮斷其施用毒品之
    毒癮，在解釋上，自仍應以第2次犯行與第3次犯行之期間，
    仍係『5年內再犯』，始有上開決議之適用，才符合上開立
    法意旨。（三）本件如依原裁定之見解，被告既曾於「5年
    內再犯」，縱令第2次犯行與第3次犯行之期間已超過5年，
    亦無再經觀察、勒戒等程序之必要，即應逕行追訴處罰。倘
    貫徹此項見解，則任何施用毒品之被告僅須曾於「5年內再
    犯」者，毫不考慮5年之戒斷期間者，縱令第3次犯行與前次
    犯行間隔50年甚至無限期，僅須初犯經觀察、勒戒或強制戒
    治執行完畢，曾於5年內再犯，即應逕行追訴處罰，亦容有
    未洽。綜上所述，原裁定似有未當，請將原裁定撤銷，更為
    適當合法之裁定云云。
三、經查：
（一）按施用第一、二級毒品為犯罪行為，毒品危害防制條例第10
      條定有處罰明文。故施用第一、二級毒品者，依前揭規定本
      應科以刑罰。惟基於刑事政策，對合於一定條件之施用者，
      則依同條例第20條、第23條之規定，施以觀察、勒戒及強制
      戒治之保安處分。又毒品危害防制條例於92年7月9日修正公
      布，自93 年1月9日施行，其中第20條、第23條將施用毒品
      之刑事處遇程序，區分為「初犯」及「5年內再犯」、「5年
      後再犯」。依其立法理由之說明：「初犯」，經觀察、勒戒
      或強制戒治後，應為不起訴處分或不付審理之裁定；經觀察
      、勒戒或強制戒治執行完畢釋放後，「5年內再犯」者，因
      其再犯率甚高，原實施之觀察、勒戒及強制戒治既已無法收
      其實效，爰依法追訴或裁定交付審理。至於經觀察、勒戒或
      強制戒治執行完畢釋放後，「5年後再犯」者，前所實施之
      觀察、勒戒或強制戒治已足以遮斷其施用毒品之毒癮，為期
      自新及協助其斷除毒癮，仍適用「初犯」規定，先經觀察、
      勒戒或強制戒治之程序。從而依修正後之規定，僅限於「初
      犯」及「5年後再犯」二種情形，始應先經觀察、勒戒或強
      制戒治程序。倘被告於5年內已再犯，經依法追訴處罰，縱
      其第3次（或第3次以上）再度施用毒品之時間，在初犯經觀
      察、勒戒或強制戒治執行完畢釋放5年以後，已不合於「5年
      後再犯」之規定，且因已於「5年內再犯」，顯見其再犯率
      甚高，原實施觀察、勒戒或強制戒治，已無法收其實效，即
      應依該條例第10條處罰。至於第3次（或第3次以上）施用毒
      品之時間，是否宜有期間限制？以多久為適宜？則分屬刑事
      政策、專門醫學之範圍，非審判機關所能決定，有待循立法
      途徑解決（最高法院97年度第5次刑事庭會議）。
（二）查被告前因施用毒品經經原審法院以87年度毒聲字第858
      號裁定送觀察、勒戒後，認無繼續施用毒品傾向，由台灣
      桃園地方法院檢察署檢察官以87年度偵字第10385號為不
      起訴處分確定。復因施用毒品案件，經原審地方法院以87
      年度毒聲字第2470號裁定送觀察、勒戒後，認無繼續施用
      毒品傾向，經台灣桃園地方法院檢察署檢察官以87年度偵
      字第16289號為不起訴處分確定，其再因施用毒品案件，
      經原審法院以88年度毒聲字第4934號裁定令入戒治處所施
      以強制戒治1年，嗣後由原審法院以89年度少護更尋字第1
      號裁定停止戒治，所餘戒治期間付保護管束，並於90年10
      月11日保護管束期滿未經撤銷視為強制戒治執行完畢，其
      所犯施用第二級毒品部分，則由原審法院以88年度易字第
      2313號判決判處刑有期徒刑4月確定，並與另犯傷害罪所
      處有期徒刑7月部分接續執行，於90年6月30日縮短刑期執
      行完畢等情，有本院被告前案紀錄表一份在卷可稽。被告
      本次於97年3月19日下午3時40分許為警採尿時起回溯26小
      時，在台灣某不詳地點，施用第一級毒品海洛因一次，又
      於同年月15日晚間8時許，在其位於桃園縣新屋鄉頭洲村
      青草坡10之3號住處，施用第二級毒品安非他命一次等情
      ，係雖在前開87年間初犯經觀察、勒戒執行完畢釋放5年
      以後，然其於87年間初犯經觀察、勒戒執行完畢後5年內
      之87、88年間已再犯，且經檢察官依法追訴，並為法院判
      處罪刑確定，復執行完畢，故被告本件施用毒品犯行，已
      不合於毒品危害防制條例第20條第3項所定「五年後再犯
      」之規定，且因已於「五年內再犯」，顯見其再犯率甚高
      ，原實施觀察、勒戒或強制戒治，已無法收其實效，自難
      認本案被告施用毒品之行為僅係初犯或係五年後再犯，而
      得僅以觀察勒戒或強制戒治等治療程序予以戒除毒癮為已
      足。
（三）至抗告意旨指陳：在解釋上，應以第2次犯行與第3次犯行
      之期間，係『5年內再犯』，始有上開決議之適用，才符
      合上開立法意旨云云。惟查，上開決議已明揭，第3次（
      或第3次以上）施用毒品之時間，是否宜有期間限制？以
      多久為適宜？則分屬刑事政策、專門醫學之範圍，非審判
      機關所能決定，有待循立法途徑解決。且依最高法院最近
      之見解，縱距離其初犯及第二次再犯所為強制戒治執行完
      畢釋放後，均已逾5年，然其間既曾於5年內再犯，仍無毒
      品危害防制條例第20條前二項之適用（見最高法院98年度
      台非字第17號判決意旨參照），是以，抗告意旨所執，容
      有誤會。
（四）從而，本件應由檢察官逕行追訴處罰，抗告人聲請原審法
      院送觀察勒戒，於法已有違誤，復以被告經觀察、勒戒後
      認有繼續施用毒品之傾向，再聲請裁定將被告送強制戒治
      ，自有違誤，原裁定予以駁回，核無不當，抗告人以前詞
      提起抗告，應認為無理由，予以駁回。
四、據上論斷，應依刑事訴訟法第412條，裁定如主文。
中    華    民    國    98    年    6     月    10    日
                  刑事第六庭審判長法  官  林堭儀
                                  法  官  張明松
                                  法  官  吳淑惠
以上正本證明與原本無異。
不得再抗告。
                                  書記官  陳雅加
中    華    民    國    98    年    6     月    11    日


司法院資訊處製作；財團法人民間司法改革基金會備份。
